【裁判字號】    99,國抗,1
【裁判日期】    990129
【裁判案由】    國家賠償
【裁判全文】
臺灣高等法院民事裁定                   99年度國抗字第1號
抗  告  人  六友營造有限公司
法定代理人  甲○○
抗告人因與相對人交通部臺灣鐵路管理局間請求國家賠償事件，
對於中華民國98年12月4日臺灣臺北地方法院98年度審重國字第
32號所為裁定提起抗告，本院裁定如下：
    主  文
原裁定廢棄。
    理  由
一、按公務員於執行職務行使公權力時，因故意或過失不法侵害
    人民自由或權利者，除其他法律有特別規定外，祇能依據國
    家賠償法之規定向國家請求賠償，要不能依民法第一百八十
    四條侵權行為之規定向國家請求賠償。次按依國家賠償法請
    求損害賠償時，應先以書面向義務機關請求之，賠償義務機
    關對於前項請求，應即與請求權人協議；賠償義務機關拒絕
    賠償，或自請求權人提出請求之日起逾三十日不開始協議，
    或自開始協議之日起逾六十日協議不成立時，請求權人得提
    起損害賠償之訴，國家賠償法第十條第一項、第十一條第一
    項前段定有明文。此為訴權存在必備之要件，屬法院應依職
    權調查之事項，倘未踐行前述法定前置程序，其訴即難認為
    合法，法院應依民事訴訟法第二百四十九條第一項第六款規
    定，以其起訴不備其他要件裁定駁回其訴。
二、本件抗告人主張：其與相對人間就「大溪站人行天橋改建工
    程」、「環島鐵路觀光旅遊線計劃（瑞芳站場改善工程）」
    簽立承攬契約，嗣因相對人挾怨報復而終止契約，相對人並
    誣告將其依政府採購法第一百零一條第一項第十款規定刊登
    於政府採購公報，停權一年，其因而無法參與公共工程，致
    受有新台幣（下同）六百五十四萬六千八百四十六元之損害
    。其於民國九十八年一月十日以(八)六友字第一號函向相對人
    請求賠償，該函已符合國家賠償法施行細則第十七條第一項
    所定程式，嗣遭相對人於同年二月十七日以鐵工管字第０九
    八０００三七八０號函拒絕賠償，其始提起本件國家賠償訴
    訟，詎原法院竟認其未踐行法定之協議先行程序，起訴不合
    法而裁定駁回，自有違誤等語。
三、經查，抗告人於九十八年一月十日以(八)六友字第一號函致相
    對人，其主旨欄載明：「為『大溪站人行天橋改建工程』，
    因誣告停權受害，依法提請賠償損失金額計6,433,447元」
    之旨，並於說明欄載明：「一依據臺北高等行政法院97年度
    訴字第718號判決書辦理。……二本案工程在執行中，因貴
    局（即相對人）宜蘭工務段經辦人執意止檔（阻擋）工程進
    行，雖經本公司一再懇求進場施工，乃未獲同意，並誣告將
    本公司列為政府採購法第101條第1項第10款規定，將其刊登
    政府採購公報停權一年，經臺北高等行政法院判決書確定，
    原工程委員會審議判斷即原處分（異議處理結果）均撤銷在
    案，期間，使本公司權益所遭受嚴重損失6,433,447元……
    ，茲就賠償損失金額統計表分別說明如下：……(七)上開本公
    司之權益與損失費計6,433,447元，皆因貴局宜蘭工務段經
    辦人誣告所造成，故依法提出索賠，於法有據」等語（見原
    法院卷第67至68頁），核已符合國家賠償法施行細則第十七
    條第一項所定程式。雖該函文僅謂「依法提請賠償」等語，
    並未表明其係依「國家賠償法」請求賠償，惟「依法」一語
    解釋上尚包涵「依國家賠償法」之意旨在內，且抗告人並非
    法律專業人士，實無嚴苛要求其必須使用「依國家賠償法請
    求」等用語之必要，否則即與憲法保障一般人民訴訟權之意
    旨有所違背。次查，相對人於收受抗告人上開函文後，即於
    九十八年二月十七日以鐵工管字第０九八０００三七八０號
    函覆相對人（見原法院卷第69頁），觀其內容，除表明相對
    人依政府採購法規定將抗告人刊登於政府公報並無不法，僅
    程序略不完整外，並於說明欄第四點載明：「有關貴公司（
    即抗告人）函指宜蘭工務段經辦人員阻擋工程進行及誣告一
    節，請謹慎查明，勿蹈詆毀公務員之嫌」，足認已有拒絕抗
    告人賠償請求之旨，顯見抗告人確已踐行法定之協議先行程
    序。是抗告人提起本件國家賠償訴訟，難認有何起訴程式不
    備其他要件之情事。原法院不察，認抗告人未表明其係依國
    家賠償法請求相對人賠償之旨，不合於國家賠償法施行細則
    第十七條第一項規定，又相對人亦未認知抗告人上開函文有
    請求國家賠償之意，故並未依國家賠償程序處理之，自嫌率
    斷。從而，抗告意旨指摘原裁定不當，求予廢棄，為有理由
    ，應由本院將原裁定廢棄，並發回原法院另為適法之處理。
四、據上論結，本件抗告為有理由，爰裁定如主文。
中    華    民    國    99    年    1     月    29    日
                  民事第十庭
                        審判長法  官  黃豐澤
                              法  官  吳謀焰
                              法  官  林麗玲
正本係照原本作成。
本裁定除以適用法規顯有錯誤為理由外，不得再抗告。如提起再
抗告，應於收受後10日內委任律師為代理人向本院提出再抗告狀
。並繳納再抗告費新台幣１千元。
中    華    民    國    99    年    1     月    29    日
                              書記官  陶美玲

司法院資訊處製作；財團法人民間司法改革基金會備份。
